臺灣高等法院刑事判決
111年度上訴字第3462號
上  訴  人  臺灣桃園地方檢察署檢察官 
被      告  黃敏貞
選任辯護人  邱俐馨律師

上列上訴人因被告偽造文書案件，不服臺灣桃園地方法院109年
度訴字第1043號，中華民國111年5月31日第一審判決（起訴案號
：臺灣桃園地方檢察署109年度偵字第11079號），提起上訴，本
院判決如下：
    主  文
上訴駁回。
    理  由
一、公訴意旨略以：被告黃敏貞明知友人楊寶全於民國107年9月6
    日死亡，楊寶全之權利能力已消滅，不得為任何法律行為主
    體，其生前之授權自死亡時起已失其效力，應得楊寶全之全
    體繼承人同意始可動用楊寶全名下財產或使用楊寶全名義，
    竟基於行使偽造準私文書之犯意，藉楊寶全生前出借元大證
    券股份有限公司（下稱元大證券公司，起訴書誤載為元大商
    業銀行）集保帳戶之機會，未經楊寶全全體繼承人之同意或
    授權，於同年月7日某時許，接續致電予元大證券公司成功
    分公司股票營業員，指示下單出賣代號「2448」號晶電股票
    3000股及代號「4907」號富宇股票1000股，使不知情之營業
    員許如瑛辦理股票櫃賣及集賣事宜而行使之，所得款項於10
    7年9月11日直接轉入楊寶全名下之元大商業銀行成功分行00
    000000000000號帳戶（下稱元大銀行帳戶），足生損害於元
    大證券公司對於股票業務管理之正確性及楊寶全全體繼承人
    對於遺產計算分配之正確性。嗣被告另基於行使偽造私文書
    之犯意，分別於107年9月7日下午1時37分許、107年9月11日
    上午9時12分許、同年月25日下午2時5分許，未經楊寶全全
    體繼承人同意或授權，持其保管之楊寶全上開元大銀行帳戶
    之印鑑、存摺等，前往桃園市○○區○○○路0號元大商業銀行中
    壢分行，在新臺幣（下同）1,652元之存入憑條偽簽楊保全
    署押，復在16萬7,409元、2,990元之現金取款憑條盜蓋楊寶
    全之印文，而偽造楊寶全名義之存款及提款憑證私文書，並
    持向元大中壢分行不知情之職員行使之，致不知情之銀行人
    員陷於錯誤，誤認係楊寶全本人授權存款及提款，乃同意被
    告存款及提領上開款項，足生損害於元大中壢分行對於儲匯
    業務管理之正確性及楊寶全全體繼承人對於遺產計算分配之
    正確性。因認被告涉犯刑法第216 條、第220 條第2項行使
    偽造準私文書及同法第216 條、第210 條之行使偽造私文書
    罪嫌。
二、按：
㈠、犯罪事實應依證據認定之，無證據不得認定犯罪事實。又不
    能證明被告犯罪者，應諭知無罪之判決，刑事訴訟法第154
    條第2項、第301條第1項分別定有明文。而認定犯罪事實所
    憑之證據，雖不以直接證據為限，間接證據亦包括在內；然
    而無論直接或間接證據，其為訴訟上之證明，須於通常一般
    之人均不致有所懷疑，而得確信其為真實之程度者，始得據
    為有罪之認定，倘其證明尚未達到此一程度，而有合理之懷
    疑存在，致無從為有罪之確信時，即應為無罪之判決（最高
    法院76年度台上字第4986號判例意旨參照）。又刑事訴訟法
    第161條第1項規定：檢察官就被告犯罪事實，應負舉證責任
    ，並指出證明之方法。因此，檢察官對於起訴之犯罪事實，
    應負提出證據及說服之實質舉證責任。倘其所提出之證據，
    不足為被告有罪之積極證明，或其指出證明之方法，無從說
    服法院以形成被告有罪之心證，基於無罪推定之原則，自應
    為被告無罪判決之諭知（最高法院92年度台上字第128號判
    例意旨參照）。
㈡、依刑事訴訟法第310條第1款規定，於有罪之判決書，始應記
    載認定犯罪事實所憑之證據及其認定之理由。且犯罪事實之
    認定，係據以確定具體的刑罰權之基礎，自須經嚴格之證明
    ，故其所憑之證據不僅應具有證據能力，並須經合法之調查
    程序，否則即不得作為有罪認定之依據。惟倘法院審理之結
    果，認為不能證明被告犯罪，而為無罪之諭知，即無應依證
    據認定之犯罪事實之存在，因此同法第308條前段規定，無
    罪之判決書只須記載主文及理由。而其理由之論敘，僅須與
    卷存證據資料相符，且與經驗法則、論理法則無違即可，無
    須於理由內論敘說明傳聞證據是否例外具有證據能力。（最
    高法院100年度台上字第2980號、102年台上字第3161號、10
    6年台上字第1426號判決參照）。易言之，法院諭知被告無
    罪之判決時，即使是不具證據能力之傳聞證據，亦非不得資
    為彈劾證據使用，以供法院綜合研判形成心證之參考，故無
    罪之判決書，就傳聞證據是否例外具有證據能力，本無須於
    理由內論敘說明，合先敘明。　　
三、公訴意旨認被告涉犯上開行使偽造準私文書及行使偽造私文
    書罪嫌，無非係以被告於偵查中之供述、告訴人楊權騏於偵
    查中之供述、證人許如瑛於偵查中之證述、臺灣集中保管結
    算所股份有限公司108 年6 月13日保結固資字第1080010806
    號函暨投資人楊寶全於各專戶資料明細表、集保戶往來參加
    人明細資料表、保管帳戶客戶餘額表、客戶存卷異動明細表
    、元大證券公司108 年7 月8 日元證字第1080006436號函暨
    客戶歷史交易明細表、元大證券公司108 年7 月30日元證字
    第1080007306號函暨楊寶全之股款交割銀行元大銀行成功分
    行00000000000000號帳戶、元大銀行108 年8 月8 日元銀字
    第1080008014號函暨楊寶全帳號00000000000000號帳戶開戶
    資料、交易明細表、元大銀行作業服務部108 年8 月19日元
    作服字第1080050925號函暨交易往來資料及存款憑條、取款
    憑條、元大證券公司108 年10月17日元證字第1080009231號
    函暨楊寶全簽署之委任授權暨受任承諾書等為其主要論據。
四、訊據被告坦承知悉楊寶全死亡後，隨即指示不知情之元大證
    券公司營業員下單出售上開元大證券帳戶內之股票，並於上
    開時、地及方式存、提領上開股票交割帳戶即上開元大銀行
    帳戶內款項等情，惟堅決否認有何行使偽造準私文書及行使
    偽造私文書之犯行，辯稱：楊寶全前揭元大證券帳戶及交割
    帳戶即元大銀行帳戶，均係其向楊寶全借用，其是因為之前
    遭前夫家暴，為避免被前夫知悉其財產，而向楊寶全借用帳
    戶，楊寶全死亡後，其怕楊寶全的子女誤會，所以就把股票
    賣掉，把錢領出來等語。
五、經查：
㈠、楊寶全係於107年9月6日死亡，其繼承人有告訴人楊權騏及楊
    寶全之其餘子女楊秀鳳、楊藍真、楊覲毓、楊文伶等5人等
    事實，有戶籍謄本、財政部北區國稅局遺產稅免稅證明書附
    卷可稽（見他字卷第9至15、21至27頁），此部分事實首堪
    認定。
㈡、被告有於107年9月7日以電話聯繫證人許如瑛指示下單賣出晶
    電股票3000股（於同年月11日匯入股款9萬8264元）、富宇
    股票1000股（於同年月11日匯入股款2萬1057元），並於同
    日下午1時37分許至元大銀行於存款憑條簽署楊寶全姓名存
    入1652元做為其餘股票之交割款（嗣亦賣出而於同年月11日
    匯入股款4萬8088元）；於同年月11日上午9時12分許、同年
    25月日下午2時5分許，持楊寶全交付保管之印鑑蓋用於取款
    憑條而分別領取現金16萬7409元(該帳戶結餘為0)、2990元
    （富宇股票於同年月20日匯入股息2990元，嗣該帳戶結餘為
    0）之事實，業據被告坦承在卷，核與證人許如瑛於偵查、
    原審之證述大致相符（見他字卷第105頁，原審卷第243至24
    9頁），並有臺灣集中保管結算所股份有限公司108 年6 月1
    3日暨客戶存卷異動表、元大證券公司108 年7 月8 日元證
    字第1080006436號函暨客戶歷史交易明細表、元大銀行108 
    年8 月8 日元銀字第1080008014號函暨楊寶全帳號00000000
    000000號帳戶交易明細表在卷可資佐證（見他字卷第39至49
    、55至65、79至84頁），是此部分事實亦可認定。
㈢、按民法第6 條：「人之權利能力，始於出生，終於死亡。」
    同法第550 條：「委任契約，因當事人一方死亡、破產或喪
    失行為能力而消滅。但契約另有訂定或因委任事務之性質不
    能消滅者，不在此限。」規定，人之權利義務因死亡而開始
    繼承，由繼承人承受，關於遺產之法律行為，自當由繼承人
    為之。被繼承人生前委任之代理人，依其反面解釋，倘屬民
    法第550 條但書所規定「因委任事務之性質不能消滅」之委
    任關係，即不因被繼承人死亡而當然全部歸於消滅。此亦與
    民法第1148條第1 項但書規定，權利、義務專屬於被繼承人
    本身者，不在繼承開始時遺產之繼承範圍相呼應。當被繼承
    人死亡而留下帶不走的遺產被繼承時，行為人處分已屬繼承
    財產之存款等行為時，原來有否受死後事務之委任？其委任
    關係是否已因被繼承人死亡而消滅或仍持續存在？所代為處
    理行為有無逾越原授權範圍或已濫用而侵害其他繼承人或交
    易第三人？凡此關於「民事法」上委任關係存否及其權限範
    圍之界定或確認，與「刑事法」上是否該當偽造文書罪構成
    要件之「犯罪故意」與「主觀認知」之罪責評價，係屬二事
    ，尚無從據此即肯認或排除刑法上罪責成立所應具備之犯罪
    認識與故意，不可混淆。故刑事法院審理時，應就綜合歸納
    之整體觀察，依經驗法則衡情度理，客觀判斷為適足評價，
    尚難遽認皆當然有犯罪構成要件之故意與意圖。又刑法第21
    0 條之偽造文書，以無製作權之人冒用他人名義而製作該文
    書為要件，行為人倘基於前述民法第550 條但書所屬被繼承
    人生前已生效而效力持續至死後的特殊委任關係情形，即不
    能謂無製作權，自不成立該罪（最高法院110年度台上字第3
    566號判決意旨參照）。復按民法所稱「借名登記」者，謂
    當事人約定一方將自己之財產以他方名義登記，而仍由自己
    管理、使用、處分，他方允就該財產為出名登記之契約，其
    成立側重於借名者與出名者間之信任關係，在性質上應與委
    任契約同視，倘其內容不違反強制、禁止規定或公序良俗者
    ，固應賦予無名契約之法律上效力，並類推適用民法委任之
    相關規定（最高法院98年度台上字第76號判決意旨參照）。
    又借名登記，其登記名義人若僅單純出借名義，對登記之標
    的物或權利並無任何管理處分之實，其實際占有、管理之人
    仍為借用人（最高法院108年度台上字第3596號判決意旨參
    照）。查：
　⒈楊寶全於95年6月間在元大證券成功分公司（原為復華綜合證
    券股份有限公司桃園分公司）開立證券帳戶(股票買賣帳號0
    0000000000），並授權關於該帳戶之買賣、交割等事宜，授
    權由被告辦理，並以元大銀行成功分行帳號第000000000000
    00號帳戶為交割帳戶等情，除據證人即元大證券公司營業員
    許如瑛於偵查及原審證述明確外（見他字卷第105頁反面，
    原審卷第243至249頁），並有元大證券公司108年10月17日
    函暨委任授權暨受任承諾書（代理買賣、交割）、元大銀行
    108年8月8日函暨所附上開帳戶開戶基本資料在卷可稽（見
    他字卷第111至115、79至81頁），且證人許如瑛於偵查及原
    審證稱：「我在元大證券成功分公司擔任營業員20多年，曾
    在95年開戶時見過楊寶全1次，因為當初來開戶的時候，有
    寫委任授權書，全權委託被告來下單、交割，所以本案帳戶
    開戶以來都是與被告接洽，被告都是打電話來下單買賣股票
    ，如果交割股款不足的話也是聯繫被告，被告會跟我講說她
    去領現金存款存入帳戶裡，有次被告有聯絡我表示時間來不
    及，為避免違約，我有請我女兒先匯款進本案帳戶供交割，
    隔天被告有拿錢託我還給我女兒。」等語（見他字卷第105
    至106頁，原審卷第243至249頁）。
　⒉證人蘇蓮珠於原審證稱：「我與楊寶全及被告是佛堂認識多
    年的朋友，我們都知道被告的家庭狀況，前夫會家暴、會向
    被告要錢，被告單親還帶著兩個小孩，一個是重度智能障礙
    ，我們知道被告的處境，知道其帳戶不能有錢，楊寶全就將
    元大帳戶借給被告使用，後來楊寶全身體不好的時候，有跟
    我說假如他離開的話，要我也借用元大帳戶給被告使用，所
    以楊寶全過世後，我的元大帳戶就借給被告使用；在90幾年
    的時候，我為了買房子有發起一個會，都是佛堂的朋友，被
    告是會腳，標1次大概十來萬元，被告那時候才有錢玩股票
    。」等語（見原審卷第250至257頁）。
　⒊觀諸卷附95年6月13日委任授權暨受任承諾書（代理買賣、交
    割）確有記載委任人楊寶全授權受任人即被告代理委託人與
    貴公司為商品交易（包括有價證券、期貨或其他金融商品）
    委託買賣、辦理交割或其他與貴公司往來之所有事宜等語，
    而上開授權書及交割銀行所留存之行動電話亦為被告之行動
    電話號碼等情，有元大證券公司108年10月17日函暨委任授
    權暨受任承諾書（代理買賣、交割）、元大銀行108年8月8
    日函暨所附資料在卷可稽（見他字卷第81、113頁）。又案
    發前約1年半時間，本案元大銀行帳戶除買賣股票之交割款
    進出外，僅有分別於107年7月9日、同年6月14日、同年4月1
    2日、同年2月27日、106年8月24日、同年8月14日、同年4月
    13日以現金存入4000元、8000元、3萬1000元、1萬2000元、
    1萬3000元、2萬3000元等，有元大商業銀行股份有限公司作
    業服務部110年3月29日函暨存入憑條在卷可佐（見原審卷第
    55至71頁），且互核107年7月9日前之其他存入憑條筆跡，
    均與被告107年7月9日被告所寫之存款憑條之字跡相同，可
    見上開款項均係被告所存入。佐以楊寶全過世後，被告尚有
    存入1620元供交割股票使用等情，足見本案帳戶實際上均係
    由被告使用。
　⒋綜合上情，堪認被告辯稱有於楊寶全生前向其借用本案帳戶
    供自己買賣股票及交割股款，並持有本案帳戶存摺、印鑑等
    情，應可採信。是以，本案元大證券帳戶及交割帳戶即元大
    銀行帳戶帳戶內的股票及存款既均是被告所有，且向來由被
    告保管該等帳戶之存摺、印鑑章，堪認楊寶全確實自始授權
    並同意被告使用其上開存摺，對於該等帳戶內股票、存款從
    不置喙、過問，其僅具形式上之開戶名義人而已，實質上所
    有權及使用權者仍為被告，彼此間具有高度的信任性，足見
    其等確實有借名關係之無名契約存在，自得類推適用民事委
    任契約之規定。雖被告於楊寶全死亡後為本案股票之買賣及
    提款等各該行為，然其主觀認識上開帳戶內之存款、股票 
    均為其所有，且事實亦證明俱屬被告財物無誤，而依被告與
    楊寶全之借名關係，該等關係並不因楊寶全死亡而當然效力
    終止，應屬民法第550條但書「但契約另有訂定或因委任事
    務之性質不能消滅」中「因委任事務之性質不能消滅」之情
    形，自不因楊寶全死亡而使得該特殊的委任契約消滅。既然
    該特殊委任關係並不因楊寶全之死亡而消滅，被告主觀上復
    認為係在處分自己所有財產，因而為本案股票之買賣、填寫
    取款憑條提領款項等行為，即無行使偽造準私文書及行使偽
    造私文書之故意。
㈣、又活期（儲蓄）存款與金融機構間為消費寄託關係，銀行亦
    與存戶約定免責條款，即客戶提領時應提示存摺及填寫取款
    憑條蓋妥原留印鑑憑以取款，經銀行核對無誤後付款，即對
    存款戶有清償之效力。本案元大銀行中壢分行係依據被告持
    楊寶全存摺及存戶原留存之印鑑，由被告填寫取款憑條之私
    文書並蓋用楊寶全印鑑領款，而為給付，元大銀行係依雙方
    契約約定由出示該印鑑和存摺之被告提領，實質上並不因被
    告提領而受有損害。至被告提領者實際上係自己所有財物，
    本不在楊寶全遺產內，是以身為楊寶全繼承人之告訴人及其
    子女未能取得該財物，對其等亦不生若何損害。故是本案之
    被告提領存款之行為，客觀上尚不足以生損害於公眾及他人
    ，對保護法益之危險，亦不具實質可罰性。
㈤、至檢察官上訴意旨雖謂人之權利能力，始於出生，終於死亡
    ，已死亡者生前是否授權（同意）製作或有義務製作該私文
    書，並無礙死後仍予製作者，於私文書本質上係屬偽造。惟
    刑事法上之犯罪，以行為人主觀上有實現特定犯罪構成事實
    之決意（或認識），且客觀上有實行此項犯罪構成事實之行
    為，始稱相當；若行為人主觀上欠缺此項實行犯罪構成事實
    之意思（認識），縱外觀上有此一實行之行為者，仍不能謂
    其已該當於該特定之犯罪構成要件，而予以非難，令負刑責
    。刑法第210 條之偽造文書，以無制作權之人冒用他人名義
    而制作該文書為必要，如果行為人對於此種文書本有制作之
    權，縱令有不應制作而制作，亦無偽造之可言，且刑法上處
    罰有形的偽造文書，非祇因其虛捏或冒用他人名義，而在於
    虛偽文書有害於公共信用及社會交往之安全，故必其內容虛
    偽，方有發生如此妨害之可能。本案經查證結果，楊寶全之
    本案帳戶內之股票、存款俱為被告所有，僅楊寶全生前將上
    開帳戶借給被告使用，根本不過問，僅具形式名義而已，而
    悉由被告實際處理、管理上開帳戶內的股票及存款。是以，
    被告自95年間以楊寶全名義開設本案股票帳戶及本案存款帳
    戶以來，保管上開帳戶之存摺及印章，並自行處理使用，楊
    寶未曾對上開股票帳戶有為任何保管及使用，顯然楊寶自始
    未使用上開帳戶，而此種借名契約、借名登記之關係可認為
    民法第550條但書所稱之特殊委任關係，並不因楊寶全之死
    亡而當然消滅，已如前述。則被告於楊寶全死亡後，主觀認
    識以上均為其財產，仍有處分權，因而為本案出售股票及提
    領存款等各該行為，尚難認其有行使偽造私文書、盜用印文
    及詐欺取財之主觀不法意識。是以，檢察官所引相關判決見
    解與本案未盡全然相同，本院於本案不予採取。　
六、綜上所述，本院認本案公訴人所舉告訴人之指訴及其餘證據
    資料尚不足以證明被告有行使偽造準私文書及行使偽造私文
    書罪犯行。此外，復無其他積極證據足資證明被告犯上開犯
    行，揆諸前開說明，自不得遽為不利被告事實之認定。原判
    決對於卷內訴訟資料，均已逐一剖析，參互審酌，仍無從獲
    得有罪之心證，因而為有利被告之認定，於法核無違誤，雖
    原審就民事法律關係之論述與本院認定有所不同，然結論並
    無二致。是原審諭知被告無罪既無不當，檢察官上訴所指為
    無理由，應予駁回。
據上論斷，應依刑事訴訟法第368條，判決如主文。
本案經檢察官王兆琳提起公訴，檢察官高玉奇提起上訴，檢察官
卓俊忠到庭執行職務。
中　　華　　民　　國　　111 　年　　11　　月　　22　　日
     　　　　　　 刑事第十六庭  審判長法　官  劉嶽承
                                      法　官  古瑞君
                                      法　官  廖紋妤
以上正本證明與原本無異。
檢察官如不服本判決，應於收受送達後20日內向本院提出上訴書
狀，惟須受刑事妥速審判法第9條限制。其未敘述上訴之理由者
，並得於提起上訴後20日內向本院補提理由書(均須按他造當事
人之人數附繕本)「切勿逕送上級法院」。
刑事妥速審判法第9條：
除前條情形外，第二審法院維持第一審所為無罪判決，提起上訴
之理由，以下列事項為限：
一、判決所適用之法令牴觸憲法。
二、判決違背司法院解釋。
三、判決違背判例。
刑事訴訟法第 377 條至第 379 條、第 393 條第 1 款之規定，
於前項案件之審理，不適用之。
                                      書記官  江珮菱
中　　華　　民　　國　　111 　年　　11　　月　　23　　日